ACORDAO-COMPLETO-2401419

ACÓRDÃO 4811/2021 ATA 8/2021 - PRIMEIRA CÂMARA

VISTOS, relatados e discutidos estes autos de admissão pelo Ministério da Saúde.
ACORDAM os ministros do Tribunal de Contas da União, reunidos em sessão da 1ª Câmara, ante as razões expostas pelo relator, em:
9.1. considerar prejudicado, por duplicidade, o exame de mérito dos atos de admissão emitidos em favor dos Srs. Adenilson Rocha dos Santos (peça 2) ; Carlos Adriani de Souza (peça 3) ; Cleuza Coelho Pinheiro (peça 4) ; Dalvina Camilo Jeremias de Oliveira (peça 5) ; Ivanildo Henrique (peça 6) ; Jorge Charles Rodrigues Maia (peça 7) ; José Carlos Couto da Silva (peça 8) ; José Ricardo da Costa Bernardes (peça 9) ; Sérgio Luiz Lyra (peça 10) e Wagner Carneiro Lavra (peça 11) .
9.2. dar ciência da deliberação ao órgão jurisdicionado, encaminhando-lhe cópia do inteiro teor da presente decisão;
9.3. encerrar o processo e arquivar os presentes autos.

Atos de admissão.

Primeira Câmara

Ministério da Saúde.

3. Interessados: Adenilson Rocha dos Santos (XXX.118.014-XX); Carlos Adriani de Souza (XXX.028.847-XX); Cleuza Coelho Pinheiro (XXX.519.927-XX); Dalvina Camilo Jeremias de Oliveira (XXX.510.687-XX); Ivanildo Henrique (XXX.508.027-XX); Jorge Charles Rodrigues Maia (XXX.746.177-XX); José Carlos Couto da Silva (XXX.360.597-XX); José Ricardo da Costa Bernardes (XXX.987.077-XX); Sérgio Luiz Lyra (XXX.159.777-XX); Wagner Carneiro Lavra (XXX.828.007-XX).

13.1. Ministros presentes: Walton Alencar Rodrigues (Presidente), Vital do Rêgo e Jorge Oliveira.
13.2. Ministro-Substituto convocado: Marcos Bemquerer Costa.
13.3. Ministros-Substitutos presentes: Augusto Sherman Cavalcanti e Weder de Oliveira (Relator).

WEDER DE OLIVEIRA

Em exame, dez atos de admissão emitidos pelo Ministério da Saúde.
A Secretaria de Fiscalização de Integridade de Atos e Pagamentos de Pessoal e de Benefícios Sociais (Sefip) , em instruções uníssonas (peças 13 e 14) , pugnam pela legalidade e registro dos atos de admissão.
O MP/TCU, representado pelo procurador Rodrigo Medeiros de Lima, dissente da Sefip, nos seguintes termos:
"Consta dos atos em apreço que os servidores, outrora ocupantes do emprego público de agente de combate às endemias, foram nomeados para ocupar o cargo público de agente de combate às endemias regido pelo regime estatutário dos servidores públicos, por força do art. 3º da Lei 13.026/2014 (grifos inseridos) :
Art. 3º Fica criado o Quadro em Extinção de Combate às Endemias e autorizada a transformação dos empregos ativos criados pelo art. 15 da Lei nº 11.350, de 5 de outubro de 2006, no cargo de Agente de Combate às Endemias, a ser regido pela Lei nº 8.112, de 11 de dezembro de 1990.
§ 1º O Quadro em Extinção de Combate às Endemias será composto exclusivamente pelo cargo de Agente de Combate às Endemias, de nível auxiliar, sendo vinculado ao Quadro de Pessoal do Ministério da Saúde.
§ 2º A transformação dos empregos em cargos públicos de que trata o caput deste artigo, com o consequente ingresso no Quadro em Extinção de Combate às Endemias, dar-se-á automaticamente, salvo por opção irretratável, a ser formalizada no prazo de 90 (noventa) dias a contar da data de entrada em vigor desta Lei, na forma do Termo de Opção constante do Anexo I.
§ 3º Os empregados que formalizarem a opção referida no § 2º deste artigo permanecerão no Quadro Suplementar de Combate às Endemias, de que trata o art. 11 da Lei nº 11.350, de 5 de outubro de 2006, vinculados à Fundação Nacional de Saúde - FUNASA e regidos pela Consolidação das Leis do Trabalho, aprovada pelo Decreto-Lei nº 5.452, de 1º de maio de 1943.
§ 4º A estrutura remuneratória do cargo público de Agente de Combate às Endemias passa a ser a constante dos Anexos II e III , observada a correlação estabelecida na forma do Anexo IV.
§ 5º A transformação de que trata o caput não ensejará a alteração de nível de escolaridade do cargo, independentemente do grau de escolaridade apresentado no momento da transformação.
 3.	O órgão informou nos formulários de admissão que os atos foram cadastrados no e-Pessoal "em cumprimento ao AC 8130/2018 - art. 3º da Lei 13026/2014".
4.	Por meio do referido Acórdão de relação 8.130/2018, de relatoria do Ministro Augusto Nardes, a 2ª Câmara deste Tribunal resolveu (grifos inseridos) :
1.7.1. apreciar pela legalidade e ordenar o registro aos atos de admissão em epígrafe, referentes ao emprego público de Agente de Combate a Endemias, fundamentados na Lei nº 11.350/2006;
1.7.2. determinar ao Ministério da Saúde providências no sentido de cadastrar no sistema Sisac, no prazo máximo de 90 (noventa) dias, todos os atos de admissão relativos aos cargos públicos, sujeitos ao regime estatutário, que derivaram dos empregos de guardas de endemias pela aplicação do artigo 3º da Lei nº 13.026/2014;
1.7.3. determinar ao Ministério da Saúde que acompanhe o desfecho da Ação Direta de Inconstitucionalidade - ADIn nº 5554, a qual questiona dispositivos da Lei nº 13.026/2014, que autorizou a transformação de empregos do quadro suplementar de Combate a Endemias em cargos públicos e comunique à Corte de Contas quando do trânsito em julgado da ação, bem como informe as providências a serem tomadas, em caso de necessidade de desfazimento das transformações operadas nos empregos criados pela Lei nº 11.350/2006;
1.7.4. determinar à Secretaria de Fiscalização de Pessoal - Sefip - que monitore a tramitação da ADIn nº 5554, bem como os efeitos da deliberação que vier a ser proferida pelo Supremo Tribunal Federal e os possíveis desdobramentos no quadro de pessoal do Ministério da Saúde.
5.	Antes da entrada em vigor da Lei 11.350/2006, os agentes de combate às endemias eram contratados por tempo determinado para atender às necessidades temporárias de excepcional interesse público, com fundamento na Lei 8.745/1993.
6.	Com a promulgação da Emenda Constitucional (EC) 51/2006, o art. 198 da Constituição Federal passou a vigorar acrescido dos seguintes parágrafos (grifos inseridos) :
§ 4º Os gestores locais do sistema único de saúde poderão admitir agentes comunitários de saúde e agentes de combate às endemias por meio de processo seletivo público, de acordo com a natureza e complexidade de suas atribuições e requisitos específicos para sua atuação.
§ 5º Lei federal disporá sobre o regime jurídico e a regulamentação das atividades de agente comunitário de saúde e agente de combate às endemias.
§ 6º Além das hipóteses previstas no § 1º do art. 41 e no § 4º do art. 169 da Constituição Federal, o servidor que exerça funções equivalentes às de agente comunitário de saúde ou de agente de combate às endemias poderá perder o cargo em caso de descumprimento dos requisitos específicos, fixados em lei, para o seu exercício.
7.	O parágrafo único do art. 2º da referida EC 51/2006 estabeleceu que os profissionais que, naquela data e a qualquer título, estivessem desempenhando as atividades de agente de combate às endemias, na forma da lei, estariam dispensados de se submeter ao processo seletivo público a que se refere o § 4º do art. 198 da Constituição Federal, desde que tivessem sido contratados a partir de anterior processo de seleção pública efetuado por órgãos ou entes da administração direta ou indireta de Estado, Distrito Federal ou Município ou por outras instituições com a efetiva supervisão e autorização da administração direta dos entes da federação.
8.	A fim de regulamentar a EC 51/2006 foi editada a Lei 11.350/2006, cujo art. 8º estabeleceu que os agentes de combate às endemias estariam sujeitos ao regime jurídico da Consolidação das Lei do Trabalho (CLT) .
9.	Observa-se que todos os interessados do presente processo tiveram suas admissões nos empregos de agente de combate às endemias enviadas para apreciação do TCU e consideradas legais para fins de registro (peça 15) .
10.	Ocorre que em 3/9/2014 foi editada a Lei 13.026 que autorizou a transformação dos empregos de agente de combate às endemias, em cargos públicos de agente de combate às endemias, a ser regido pela Lei 8.112/1990, consoante se vê na transcrição do art. 3º da referida lei constante do item 2 deste parecer.
11.	De se registrar que a Procuradoria Geral da República (PGR) propôs a Ação Direta de Inconstitucionalidade (ADI) 5.554, contra os arts. 3º, §§ 1º, 2º, 3º e 5º; 4º, parágrafo único; 5º, caput e parágrafo único; e 6º da referida lei, na parte em que "cria o Quadro em Extinção de Combate às Endemias; e autoriza a transformação dos empregos criados pelo art. 15 da Lei no 11.350, de 5 de outubro de 2006, no cargo de Agente de Combate às Endemias". Atualmente, os autos estão conclusos ao relator Ministro Roberto Barroso, após manifestação da PGR pela procedência do pedido, assim ementado (grifos inseridos) :
CONSTITUCIONAL. REGIME JURÍDICO CELETISTA. TRANSFORMAÇÃO DE EMPREGOS EM CARGOS PÚBLICOS. LEI FEDERAL 13.026/2014. AGENTE DE COMBATE A ENDEMIAS. TRANSPOSIÇÃO DE REGIME JURÍDICO SEM NOVO PROCESSO SELETIVO. AFRONTA AO PRINCÍPIO DO CONCURSO PÚBLICO.
1. Ofende o princípio da obrigatoriedade do concurso público o provimento derivado de cargos públicos mediante transformação de emprego público em cargo público.
2. São inconstitucionais transposição de regime jurídico e submissão dos detentores de emprego a regimes distintos, mediante transposição de emprego para cargo público, sem aprovação em novo processo seletivo público para o novo regime.
3. Parecer pela ratificação da petição inicial e por procedência do pedido.
12.	Recentemente, ao apreciar situação semelhante, o Plenário deste Tribunal prolatou o Acórdão 2.859/2019, no âmbito do processo TC Processo 023.859/2019-9, considerando prejudicado, por duplicidade, o ato de admissão analisado, conforme proposto pelo relator da deliberação, Ministro Benjamin Zymler, em cujo voto consignou os seguintes fundamentos (grifos inseridos) :
13. Entendo, todavia, que a transformação de emprego em cargo público, muito embora seja sindicável pelo Tribunal, não se encontra, a meu ver, no âmbito de incidência do disposto no art. 71, III, da CF/1988, senão vejamos:
 (...) 
14. Como se vê, nos termos do disposto no art. 71, III, da CF/1988, compete a este Tribunal apreciar, para fins de registro, a legalidade do ato de admissão de pessoal na administração direta e indireta.
15. No caso concreto, a admissão da interessada no serviço público já foi apreciada. Ela ingressou no serviço público, inicialmente, por meio de contrato temporário, nos termos da Lei 8.745/1993, o qual foi considerado legal. Findo o prazo fixado na referida contratação, houve a celebração de novo contrato definitivo de trabalho, desta feita regido pela Consolidação das Leis do Trabalho.
16. Ora, a transformação do emprego em cargo público regido pelo regime estatutário, muito embora modifique a natureza do vínculo estabelecido entre o servidor e a administração, não traduz, a meu ver, novo ingresso no serviço público, passível de registro, nos termos do art. 71, III, da CF/1988. É dizer, não se confundem a admissão no serviço público e o regime jurídico a que se encontra submetido o servidor, daí, a meu ver, o equívoco do comando inserto no item 1.7.2 do Acórdão de Relação 8.130/2018-2ª Turma.
17. Ressalte-se, ainda, que o registro que vem sendo efetuado por esta Corte de Contas em relação à transformação do emprego em cargo público tem consequências práticas.
18. É que, nos termos do Enunciado nº 6 da Súmula do Supremo Tribunal Federal: "A revogação ou anulação, pelo Poder Executivo, de aposentadoria, ou qualquer outro ato aprovado pelo Tribunal de Contas, não produz efeitos antes de aprovada por aquele Tribunal, ressalvada a competência revisora do Judiciário."
19. Tem-se, assim, que, em havendo o registro por parte do Tribunal de "todos os atos de admissão relativos aos cargos públicos, sujeitos ao regime estatutário, que derivaram dos empregos de guardas de endemias pela aplicação do artigo 3º da Lei nº 13.026/2014", tal como determinado no item 1.7.2 do Acórdão de Relação 8.130/2018-2ª Câmara, a Administração Pública, na hipótese de eventual julgamento pela procedência da ADIN 5.554/DF, deverá aguardar o pronunciamento deste Tribunal acerca dos registros já efetuados antes de tornar sem efeito, ela própria, a transformação tida por inconstitucional.
20. Do exposto, impõe-se reconhecer que o presente ato de admissão deve ser considerado prejudicado, por duplicidade, cabendo determinação à Sefip para que efetue a revisão de todos os atos emitidos por força do item 1.7.2 do Acórdão de Relação 8.130/2018-2ª Câmara e que já foram registrados por este Tribunal, ressaltando-se, desde já, que a alteração ora proposta não implica a revisão de ofício dos atos, na forma do art. 260, § 2º, do RITCU, já que não se está considerando ilegal o ato anteriormente julgado, mas sim reconhecendo que a admissão no serviço público já fora apreciada pela legalidade e que a mudança de regime jurídico não é passível de registro pelo Tribunal.
13.	Em razão do exposto, e em linha com o referido acórdão, este representante do Ministério Público de Contas da União opina por que este Tribunal considere os atos integrantes do presente feito prejudicados, por duplicidade"
É o relatório.

não há.

Procurador Rodrigo Medeiros de Lima.

ATOS DE ADMISSÃO. AGENTE DE COMBATE ÀS ENDEMIAS. ATOS JÁ REGISTRADOS QUANDO OS INTERESSADOS SE ENCONTRAVAM SUBMETIDOS AO REGIME DA CLT. TRANSFORMAÇÃO DO EMPREGO EM CARGO PÚBLICO SUBMETIDO AO REGIME JURÍDICO ÚNICO DETERMINADO PELA LEI 13.026/2014. EDIÇÃO DE NOVOS ATOS DE ADMISSÃO PARA FINS DE REGISTRO FUNDADO EM DETERMINAÇÃO DO TRIBUNAL. NOS TERMOS DO ART. 71, III, DA CF/1988, A MUDANÇA DE REGIME JURÍDICO NÃO É PASSÍVEL DE REGISTRO PELO TRIBUNAL. EXAME DE MÉRITO DOS ATOS PREJUDICADO POR DUPLICIDADE.

ATOS DE ADMISSÃO (ADS)

Secretaria de Fiscalização de Integridade de Atos e Pagamentos de Pessoal e de Benefícios Sociais (Sefip).

Trata-se de dez atos de admissão emitidos pelo Ministério da Saúde.
A Secretaria de Fiscalização de Integridade de Atos e Pagamentos de Pessoal e de Benefícios Sociais (Sefip) propõe a legalidade dos atos.
O MP/TCU, representado pelo procurador Rodrigo Medeiros de Lima, dissente da Sefip, em razão de que os interessados foram "nomeados para ocupar o cargo público de agente de combate às endemias regido pelo regime estatutário dos servidores públicos, por força do art. 3º da Lei 13.026/2014", e que os atos "foram cadastrados no e-Pessoal 'em cumprimento ao AC 8130/2018 - art. 3º da Lei 13.026/2014'" (grifos no original) .
Ainda segundo o MP/TCU, referida Lei "autorizou a transformação dos empregos de agente de combate às endemias, em cargos públicos de agente de combate às endemias, a ser regido pela Lei 8.112/1990".
Afirma que "todos os interessados do presente processo tiveram suas admissões nos empregos de agente de combate às endemias enviadas para apreciação do TCU e consideradas legais para fins de registro (peça 15) ", ou seja, há duplicidade nos sistemas de pessoal.
Ressalta em seu parecer que:
"11.	De se registrar que a Procuradoria Geral da República (PGR) propôs a Ação Direta de Inconstitucionalidade (ADI) 5.554, contra os arts. 3º, §§ 1º, 2º, 3º e 5º; 4º, parágrafo único; 5º, caput e parágrafo único; e 6º da referida lei, na parte em que "cria o Quadro em Extinção de Combate às Endemias; e autoriza a transformação dos empregos criados pelo art. 15 da Lei no 11.350, de 5 de outubro de 2006, no cargo de Agente de Combate às Endemias". Atualmente, os autos estão conclusos ao relator Ministro Roberto Barroso, após manifestação da PGR pela procedência do pedido, assim ementado (grifos inseridos) :
CONSTITUCIONAL. REGIME JURÍDICO CELETISTA. TRANSFORMAÇÃO DE EMPREGOS EM CARGOS PÚBLICOS. LEI FEDERAL 13.026/2014. AGENTE DE COMBATE A ENDEMIAS. TRANSPOSIÇÃO DE REGIME JURÍDICO SEM NOVO PROCESSO SELETIVO. AFRONTA AO PRINCÍPIO DO CONCURSO PÚBLICO.
1. Ofende o princípio da obrigatoriedade do concurso público o provimento derivado de cargos públicos mediante transformação de emprego público em cargo público.
2. São inconstitucionais transposição de regime jurídico e submissão dos detentores de emprego a regimes distintos, mediante transposição de emprego para cargo público, sem aprovação em novo processo seletivo público para o novo regime.
3. Parecer pela ratificação da petição inicial e por procedência do pedido." (grifos no original) .
Ao fim, apresenta recente decisão desta Corte de Contas que, em caso semelhante, considerou prejudicado, por duplicidade, o exame de mérito de ato de admissão, uma vez que já havia sido apreciado quando do ingresso no serviço público por meio de contrato temporário (Acórdão 2859/2019-TCU-Plenário) , e assim, "opina por que este Tribunal considere os atos integrantes do presente feito prejudicados, por duplicidade".
Com vênias de estilo à Sefip, acompanho a proposta de mérito alvitrada pelo MP/TCU, a qual incorporo à minhas razões de decidir.
Com efeito, a peça 15 evidencia que as admissões dos interessados no cargo de agente de combate às endemias, regidos pela CLT e contratados por tempo indeterminado, já foram julgadas legais por esta Corte de Contas.
Como afirmado pelo ministro Benjamin Zymler, na condução do Acórdão 2859/2019-TCU-Plenário (já citado pelo MP/TCU) , o que sobreveio ao caso foi a "transformação do emprego público anteriormente ocupado em cargo público, nos termos da Lei 13.026/2014", e assim, a mudança "de emprego em cargo público, muito embora seja sindicável pelo Tribunal, não se encontra, a meu ver, no âmbito de incidência do disposto no art. 71, III, da CF/1988".
E, na mesma linha de entendimento do retro citado acórdão, devido à possibilidade de julgamento pela procedência da ação direta de inconstitucionalidade (ADI) 5.554, deve ser dada ciência ao Ministério da Saúde que deverá aguardar o pronunciamento deste Tribunal acerca dos registros já efetuados antes de tornar sem efeito, de moto próprio, a transformação tida por inconstitucional, em observância aos termos do Enunciado  6 da Súmula do Supremo Tribunal Federal:
"A revogação ou anulação, pelo Poder Executivo, de aposentadoria, ou qualquer outro ato aprovado pelo Tribunal de Contas, não produz efeitos antes de aprovada por aquele Tribunal, ressalvada a competência revisora do Judiciário."
Com essas considerações, proponho que os atos de admissão constantes do presente processo sejam considerados prejudicados, por duplicidade.
Diante do exposto, manifesto-me pela aprovação do acórdão que ora submeto à apreciação deste Colegiado.
TCU, Sala das Sessões Ministro Luciano Brandão Alves de Souza, em 23 de março de 2021.
Weder de Oliveira 
Relator